【裁判字號】    97,上易,311
【裁判日期】    970520
【裁判案由】    偽造文書
【裁判全文】
臺灣高等法院高雄分院刑事判決         97年度上易字第311號
上  訴  人
即  被  告  乙○○
上列上訴人因被告偽造文書案件，不服臺灣高雄地方法院96年度
易字第3401號中華民國97年2月29日第一審判決（起訴案號：臺
灣高雄地方法院檢察署96年度偵字第3557號），提起上訴，本院
判決如下：
     主  文
上訴駁回。
     事  實
一、乙○○所有坐落高雄縣鳳山市○○段第0000－0000地號土地
    及其上建物（建號10465 號，門牌號碼：高雄縣鳳山市○○
    ○街89號）係繼承自其父親鄭正高之遺產而來，惟其母甲○
    ○為免乙○○揮霍殆盡，雙方於上開不動產繼承登記時即約
    定前開土地及其上建物之所有權狀由甲○○保管。詎乙○○
    明知上開權狀係在甲○○保管中並未遺失，竟於民國（下同
    ）94年1 月11日，基於使公務員登載不實之犯意，向高雄縣
    鳳山地政事務所以前開土地及其上建物所有權狀業已遺失為
    原因，書立土地登記申請書及切結書向該地政事務所申請補
    發，使該管公務員將前開土地及其上建物所有權狀業已遺失
    之不實原因登載於職務上所掌土地及建物登記簿謄本之公文
    書，並據以補發前開土地及建物之所有權狀予乙○○，致生
    損害於甲○○及土地登記機關地籍管理之正確性。
二、案經甲○○委由朱立人律師告訴後經臺灣高雄地方法院檢察
    署檢察官偵查起訴。
     理  由
一、證據能力部分：
  (一)卷附之高雄縣鳳山地政事務96年1 月17日函文內所附鳳市第
    003850土地登記申請書及切結書，係屬犯罪構成要件事實之
    一部分，不涉及陳述人之知覺或記憶有無錯誤之問題，非傳
    聞證據，自得作為證據。
  (二)按被告以外之人於審判外之言詞或書面陳述，除法律有規定
    者外，不得作為證據；又被告以外之人於審判外之陳述，雖
    不符合同法第159 條之1 至第159 條之4 之規定，但經當事
    人於審判程序同意作為證據，法院審酌該言詞陳述或書面陳
    述作成時之情況，認為適當者，亦得為證據。當事人、代理
    人或辯護人於法院調查證據時，知有第159 條第1 項不得為
    證據之情形，而未於言詞辯論終結前聲明異議者，視為有前
    項之同意，刑事訴訟法第159 條第1 項及第159 條之5 分別
    定有明文。本判決下列所引用之各該被告以外之人於審判外
    之陳述（除上述土地登記申請書及切結書外），皆屬傳聞證
    據，被告經告以上開證據資料係傳聞證據後，於本院準備程
    序及審判期日僅爭執證明力，對於證據能力部分均表示無意
    見，且迄至言詞辯論終結前亦未再聲明異議，經審酌上開證
    據資料製作時之情況，尚無違法不當及證明力明顯過低之瑕
    疵，亦認為以之作為證據應屬適當，依刑事訴訟法第159 條
    之5 規定，認前揭證據資料均例外有證據能力，
貳、實體方面：
一、訊據上訴人即被告乙○○（下稱被告）對於其於94年1 月11
    日，以其繼承所取得之坐落高雄縣鳳山市○○段第0000－
    0000 地 號土地及其上建物所有權遺失為由，向高雄縣鳳山
    地政事務所辦理補發權狀之事實，固供認不諱，惟矢否認有
    何使公務員登載不實之犯行，辯稱：起訴書所載之土地及建
    物係伊父親之遺產，伊父親過世後上開不動產之權狀本來就
    在伊手上，未交給母親甲○○保管，伊的全部權狀本來放在
    高雄縣鳳山市○○路34巷3 號2 樓房間彈簧床與床舖中間，
    後來伊母親把房屋租給他人，權狀就不見了，鄭喜云、鄭淑
    方根本不瞭解權狀是否交由伊母親保管，故其申請補發並非
    謊報遺失云云。
二、經查：
  (一)被告前於於94年1 月11日，以其繼承所取得坐落高雄縣鳳山
    市○○段第0000－0000地號土地及其上建物（下簡稱系爭土
    地及建物）有所有權遺失為由，向高雄縣鳳山地政事務所辦
    理補發土地及建物權狀，使公務員將權狀遺失補發權狀之事
    由登載於土地及建物登記謄本內之事實，除據其自承在卷外
    （見原審卷第18頁、本院上易卷第61頁），並有高雄縣鳳山
    地政事務所96年1 月17日鳳地所一字第0960000634號函所檢
    附由被告具名之書狀補給土地登記申請書、書狀遺失切結書
    在卷可稽（見他字卷第48-50 頁），被告此部分自白與事實
    相符，堪可採信。
  (二)告訴人林芋於檢察官偵查中證稱：「（有無房屋、土地所有
    權狀？）庭呈鳳山市○○段建號00000-000 建物所有權狀及
    鳳山市○○段地號0000-0000 號土地所有權狀原本」、「（
    土地及房屋所有權狀自何時起由妳保管？）登記完以後就由
    我保管」等語（見他字卷第31-32 頁）；於原審法院審理時
    證稱：「（你保留的權狀是何人拿給你的？你有無把權狀給
    我？）現場辦完之後你跟代書說把權狀給我」、「你有無拿
    權狀去給我辦什麼？）無，從辦好之後一直都在我手裡」、
    「（權狀有無經過我的手？）沒有，現場代書辦好之後我就
    拿走權狀，你拿走抵押設定證書，代書問還有一張抵押設定
    證書，我就追出去把抵押權設定證書拿回來，拿回來的時候
    你還在笑，那個時候還跟我住在一起，都帶我去辦印鑑證明
    ，你有無偷去影印我不知道」、「（權狀是同意書《指於告
    訴人百歲後鄭淑方、鄭喜云同意無條件塗銷抵押權》簽之前
    還是之後說要給你保留的？（同意書是我簽的，他叫我去叫
    他的妹妹放棄繼承權，他要設定五千萬元的抵押權，房租給
    我收，同意書是後來才簽的，事後他怕他二個妹妹又反悔才
    找我、他妹妹去簽同意書的」等語（見原審卷第50-51 頁）
    。證人鄭喜云於檢察官偵查中亦證稱：「（父親過世後，其
    所遺留之遺產家人如何繼承？）父親過世後，我們講好，我
    與母親、姊姊、大哥有協議，所有不動產都過戶在我哥哥名
    下，但乙○○需同意在我父親遺留的不動產上設定五千萬元
    給我母親，所有房屋的權狀由我母親保管」等語（見偵查卷
    第55頁）；證人鄭淑方即被告之另一名妹妹於原審法院審理
    時亦證稱：「（你爸爸過世之後你們兄弟姊妹是否協議鳳山
    市○○○街89號的土地、房屋給被告繼承？）是的」、「（
    上開房屋的房租給你媽媽收？）是的」、「（在你爸爸過世
    辦喪事的時候你與被告都有回家？）是的」、「（回家辦喪
    事的時候提到房屋、土地給被告繼承、房租給你媽媽收而權
    狀給你媽媽保管？）有，被告叫我們拋棄繼承把上開我們應
    繼承的部分給被告，被告說要把房租交給媽媽收，直到媽媽
    百歲之後，我們才拋棄繼承，且也約定說權狀要交給媽媽保
    管，這些事情從爸爸過世之後一直都有在談」、「（後來繼
    承辦好之後要換新的權狀時，你是否知道權狀是交到何人的
    手裡？）媽媽，我是回家的時候聽媽媽、鄭喜云他們在說，
    電話中也有聽過」等語（見原審卷第66-67 頁）。由證人鄭
    喜云及淑芬上開所證詞，足以證明鄭喜云、鄭淑芬確有親自
    與被告達成直到告訴人甲○○過世前房租都要讓母親甲○○
    收取，權狀亦要交給甲○○保管，渠等才願意拋棄繼承之協
    議。雖鄭喜云及鄭淑方其後並未親眼見到在鄭正高之遺產辦
    完繼承登記後上開不動產權狀確係交由甲○○保管，而只是
    聽到甲○○說權狀是由伊保管，針對保管權狀部分鄭喜云、
    鄭淑方之證詞雖屬傳聞，不能直接證明權狀確一直在告訴人
    甲○○保管中，惟證人鄭喜云及鄭淑方之證詞仍可證明確有
    上開協議，既有上開協議，則告訴人甲○○證稱：被告於辦
    理繼承登記取得之上開不動產權狀後，即係交由伊保管等情
    即屬可信。
  (三)被告於原審法院審理時供稱：「（對於證人甲○○之證述，
    有何意見？）證人甲○○說設定抵押權五千萬元，權狀放在
    他那裡，但是事後他有說要跟我談條件拿另外一塊地去設定
    六百萬元的抵押權要把權狀還我，後來談好的時候權狀就還
    給我了，我就把權狀放在家裡，甲○○把房子租給人家做卡
    拉ＯＫ，權狀就遺失了，我問證人甲○○，她說她不知道沒
    有看到我的東西」等語（見原審卷第74頁），是除證人甲○
    ○、鄭喜云及鄭淑方上開所證外，被告亦坦承權狀最初是放
    在其母親甲○○處，僅係辯稱：後來有跟甲○○談條件拿另
    一塊土地去設定600 萬元抵押權後，甲○○就把權狀還給伊
    。可見一開始系爭不動產之權狀確係由甲○○保管無訛，被
    告辯稱系爭土地及建物之權狀本來都在伊那邊並沒有交給甲
    ○○保管云云，顯然不實。
  (四)告訴人甲○○並未承認有與被告達成要交還權狀之協議，更
    未曾承認已依該協議將權狀交予被告，而衡諸告訴人甲○○
    、證人鄭喜云、鄭淑芬與被告達成協議之目的，係為避免被
    告有在甲○○過世前就將不動產賣掉，始協議將權狀交給告
    訴人甲○○保管，則甲○○依理實無再與被告另為設定抵押
    權後就要把權狀交還予被告之必要，是被告辯稱上開不動產
    權狀最後係由伊自己持有保管云云，即無足採。
  (五)系爭建物及土地所有權狀既一直在告訴人甲○○保管中，並
    無遺失之情事，而被告亦參與協議對此亦知之甚詳，乃竟於
    94年1 月11日，以權狀遺失為由向高雄縣鳳山地政事務申請
    補發土地及建物權狀，則被告有明知不實之事項而使公務員
    將權狀遺失補發權狀之事由登載於土地及建物登記謄本內之
    事實，即堪認定，所為亦足生損害於甲○○及土地登記機關
    地籍管理之正確性無訛。
  (六)被告雖辯稱：其於89年時曾借告訴人甲○○500 萬元，於92
    年又將林園鄉○○段第2532號土地設定最高限額新臺幣八百
    四十萬元予農會，及伊於抵押之過程中充當借款之連帶保證
    人（被告並擔任債款之債務人），伊所為不失人子之道，不
    可能會無其用途情下形申報遺失權狀云云。惟被告所提其曾
    匯款500 萬元予告訴人甲○○等情，由被告所提證物可知，
    該筆款項係合作金庫放款後才由被告帳戶內轉入告訴人甲○
    ○名下，且該合作金庫帳戶是在放款前數天才開戶，顯然該
    500 萬元係以抵押擔保方式借得之款項，而依被告於檢察官
    偵查中所自承，其並無工作，都是被王琦慧扶養，從87年同
    居開始就是如此等語（見他字卷第21頁），足見被告並無資
    力可借錢予告訴人甲○○，是上開500 萬元實質上顯非被告
    借予告訴人甲○○，只是以被告名義向銀行借款後再轉出，
    其餘土地設定抵押者之情形亦同。且縱使被告89年真有借款
    500 萬元予告訴人甲○○，亦與其於91年時明知前開不動產
    權狀仍在告訴人甲○○保管中卻向公務員謊報遺失之偽造文
    書犯罪實無任何關係，是被告上開所辯委無可採。又告訴人
    甲○○所以知悉系爭建物及房屋所有權狀遭被告以遺失為由
    申請掛失補發，係因王琦慧曾拿著新補發之建物所有權狀，
    向上開建物承租人陳俊正告知伊是所有權人名義要收租金，
    經陳俊正告訴後告訴人始知曉等情，亦據告訴人於告訴狀內
    陳述明確。是告訴人最初顯然不知權狀已遭被告以遺失為由
    聲請補發，被告辯稱告訴人知道權狀已申請補發且並未爭執
    云云，亦無可採。
  (七)被告另辯稱：係因伊阻止告訴人與大陸藉年輕男子交往需要
    金錢，且告訴人想取得其父鄭正高之遺產之3/4 始誣指伊，
    鄭喜云及鄭淑方之證詞亦係均係道聽塗說不可採云云。惟查
    告訴人之感情實與本案並無任何關聯，且本件係因被告向地
    政事務所謊報權狀遺失而申請補發，法院所審究者僅是依相
    關證據是足以認定被告是否有使公務員為不實之登載，至於
    告訴人與被告間就鄭正高遺產將來要如何分割純屬民事事件
    ，與本案亦無關係。再者鄭喜云及鄭淑方就伊等二人確有親
    自與被告達成一直到告訴人甲○○過世前房租都要讓甲○○
    收取，且權狀要交給甲○○保管，渠等才願意拋棄繼承之協
    議，渠等2 人既係協議之當事人一方，就其所見所聞當然可
    為證人，則被告稱渠等2 人證詞不實云云，亦不足採。
  (八)按證人已由法官合法訊問，且於訊問時予當事人詰問之機會
    ，其陳述明確別無訊問之必要者，不得再行傳喚，刑事訴訟
    法第196 條定有明文。本件告訴人即證人甲○○、鄭喜云及
    鄭淑方均原審法院合法傳喚且由被告詰問後陳述明確，被告
    於本院審理時聲請再行傳喚，依上開規定，自屬無從准許。
    綜上所述，被告上開所辯均不足採信，其有事實欄所載之犯
    行洵堪認定。
三、按行為後法律有變更者，適用行為時之法律；但行為後之法
    律有利於行為人者，適用最有利於行為人之法律，刑法第2
    條第1 項定有明文。上開規定係規範行為後法律變更所生新
    舊法律比較適用之準據法。而比較時應就罪刑有關之事項，
    如共犯、未遂犯、想像競合犯、牽連犯、連續犯、結合犯，
    以及累犯加重、自首減輕及其他法定加減原因，如身分加減
    與加減例等一切情形，綜合全部罪刑之結果而為比較，予以
    整體適用（最高法院95年度第8 次刑事庭會議決議參照）。
    本件被告行為後，刑法於94年2 月2 日經總統令修正公布，
    於95年7 月1 日施行，其中刑法第33條罰金之最底及最高額
    均經修正，自應依上揭規定比較新舊法以決定應適用之法律
    。按刑法第214 條之法定定刑為「處3 年以下有期徒刑、拘
    役或500 元以下罰金」。修正後之刑法第33條第5 款規定「
    罰金：新臺幣1, 000元以上，以百元計算之」，修正前之刑
    法第33條第5 款則規定「罰金：1 元以上」，是刑法分則中
    有罰金刑之規定者，在修法前法院所得科處之最低度法定刑
    係銀元1 元即新臺幣3 元，依罰金罰鍰提高標準條例第1 條
    前段提高後為90 0元，在修法後最低法定刑則係新臺幣
    1,000 元，是依修正後之刑法第214 條所得科處之罰金刑為
    新臺幣1,000 元以上、新臺幣30,000元以下。比較新舊法，
    自以被告行為時之刑法第214 條較有利被告。核被告上開所
    為，係犯刑法第214 條之使公務員登載不實罪。
四、原審認被告犯罪證明確，因而適用刑法第214 條之規定，審
    酌被告為取得本件不動產所有權狀之處分權，以身觸法，且
    影響地政機關對於地政登記管理之正確性及不動產之真正管
    理權人甲○○，犯後又否認犯行，態度不佳等一切情狀，量
    處有期徒刑8 月，並敘明被告犯罪時間係在96年4 月24日以
    前，合於中華民國96年罪犯減刑條例所定減刑條件，爰依該
    條例第2 條第1 項第3 款規定減其宣告刑2 分之1 ，並敘明
    修正前刑法第41條第1 項前段原規定：「犯最重本刑為5 年
    以下有期徒刑以下之刑之罪，而受6 個月以下有期徒刑或拘
    役之宣告，因身體、教育、職業、家庭之關係或其他正當事
    由，執行顯有困難者，得以1 元以上3 元以下折算一日，易
    科罰金。」，且被告行為時之易科罰金折算標準，依修正前
    罰金罰鍰提高標準條例第2 條前段（現已刪除）之規定，係
    就其原定數額提高為100 倍折算1 日，故被告行為時之易科
    罰金折算標準乃以銀元300 元折算1 日，經折算後應以新臺
    幣900 元折算為1 日。惟修正後刑法第41條第1 項前段則改
    為：「犯最重本刑為5 年以下有期徒刑以下之刑之罪，而受
    6 個月以下有期徒刑或拘役之宣告者，得以新臺幣1,000 元
    、2,000 元或3,000 元折算一日，易科罰金」，就易科罰金
    之折算標準予以提高，從而以修正前之規定較有利於行為人
    ，而依修正前之規定，就減得之刑，諭知如易科罰金以銀元
    300 元即新台幣900 元之折算1 日。經核原審判決認事用法
    並無違誤，量刑亦稱允當。被告上訴意旨仍執前詞以：告發
    人及證人系因父親生前指示才拋棄繼承，其亦無要求渠等拋
    棄繼承，證人鄭淑方於94年間尚不知房屋租金由何人收取，
    足以證明並無協議存在云云，指摘原判決不當，為無理由，
    應予駁回。
據上論斷，應依刑事訴訟法第368條，判決如主文。
本案經檢察官陳國全到庭執行職務。
中    華    民    國    97    年    5     月    20    日
                  刑事第七庭    審判長法  官  莊飛宗
                                      法  官  邱明弘
                                      法  官  李嘉興
以上正本證明與原本無異。
不得上訴。
中    華    民    國    97    年    5     月    20    日
                                      書記官  郭榮芳
附錄本判決論罪科刑法條：
刑法第214條
明知為不實之事項，而使公務員登載於職務上所掌之公文書，足
以生損害於公眾或他人者，處3 年以下有期徒刑、拘役或5 百元
以下罰金。


司法院資訊處製作；財團法人民間司法改革基金會備份。
